# 请教陈版主：合并报表中，资本公积-资本溢价的核算

提问人：xiaolu66 时间：2022-03-02 15:51:01
陈老师好！
CPA教材上：以权益法进行核算的长期股权投资，投资企业对于被投资单位除净损益、其他综合收益以及利润分配以外所有者权益的其他变动，应按照持股比例与被投资单位所有者权益的其他变动计算的归属于本企业的部分，相应调整长期股权投资的账面价值，同时增加或减少资本公积（其他资本公积）。主要包括：被投资单位接受其他股东的资本性投入、以权益结算的股份支付等。
在母子公司合并报表时，第一步成本法调权益法，对子公司除净损益、分配股利、其他综合收益以外所有者权益的其他变动，借：长期股权投资 贷：资本公积。
请教陈老师：
1 、如果是子公司资本公积-资本溢价发生变动，如发生立即可行权的权益结算的股份支付业务，在子公司单体报表中是资本溢价，在合并报表时，第一步成本法调权益法，借：长投 贷：资本公积，是其他资本公积还是资本溢价？
2 、若合并报表中需遵守权益法核算的长投的规则，只能做借：长投 贷：资本公积-其他资本公积，那合并报表中资本公积这个科目，二级明细资本溢价，是否仅为母公司的资本溢价，子公司的资本溢价在编制合并报表时全部转入了其他资本公积？
谢谢老师！

回答人：chenyiwei
1 、仍然是资本溢价。
2 、仅为了编制合并报表，完全可以直接在成本法核算的基础上编制。先模拟权益法调整，然后再抵销掉，实际上并无必要。更重要的一点是：权益法核算虽然有时被称为“单行合并”，但在不少方面与合并报表仍有差异，因此用模拟权益法的视角来处理合并报表编制问题，有可能导致合并结果不符合实体理论的要求。

提问人：xiaolu66 时间：2022-03-05 10:58:55
陈老师好！
CPA教材上：以权益法进行核算的长期股权投资，投资企业对于被投资单位除净损益、其他综合收益以及利润分配以外所有者权益的其他变动，应按照持股比例与被投资单位所有者权益的其他变动计算的归属于本企业的部分，相应调整长期股权投资的账面价值，同时增加或减少资本公积（其他资本公积）。主要包括：被投资单位接受其他股东的资本性投入、以权益结算的股份支付等。
在母子公司合并报表时，第一步成本法调权益法，对子公司除净损益、分配股利、其他综合收益以外所有者权益的其他变动，借：长期股权投资 贷：资本公积。
请教陈老师：
1 、如果是子公司资本公积-资本溢价发生变动，如发生立即可行权的权益结算的股份支付业务，在子公司单体报表中是资本溢价，在合并报表时，第一步成本法调权益法，借：长投 贷：资本公积，是其他资本公积还是资本溢价？
2 、若合并报表中需遵守权益法核算的长投的规则，只能做借：长投 贷：资本公积-其他资本公积，那合并报表中资本公积这个科目，二级明细资本溢价，是否仅为母公司的资本溢价，子公司的资本溢价在编制合并报表时全部转入了其他资本公积？
谢谢老师！

回答人：chenyiwei
首先，在编制合并报表时，并不一定必须先模拟权益法。先模拟权益法再进行合并抵销的做法可以说是多此一举，并无必要，反而人为增加了编制过程的复杂性。同时，虽然权益法在有些场合下被称为“单行合并”，但在很多地方还是有差异的，如你所述的“被投资单位除净损益、其他综合收益以及利润分配以外所有者权益的其他变动”就是一例。在发生此类业务时先模拟权益法再合并，这样的结果反而可能导致合并报表结果发生错报。
因此，首先建议尽可能直接在成本法核算基础上直接合并；其次如果出于以往的工作习惯，仍习惯于先模拟权益法再合并的，则在模拟权益法时，应以母子公司作为一个整体的实体理论原则为依据，而不是严格遵循针对合营企业、联营企业的权益法核算规定。例如，对子公司资本公积（资本溢价或股本溢价）的变动，模拟时的明细也是“资本溢价或股本溢价”。